【裁判字號】    90,台上,3799
【裁判日期】    900621
【裁判案由】    偽造文書
【裁判全文】
最高法院刑事判決                                九十年度台上字第三七九九號
    上  訴  人
    乙 ○○ ○  陳華平
    自訴代理人  丙○○
    上  訴  人
    即  被  告  庚○○
    被      告  戊○○
                丁○○
                己○○
                甲○○
右上訴人等因陳華平自訴被告等偽造文書案件，不服台灣高等法院台中分院中華民國
八十九年五月九日第二審更審判決（八十八年度重上更(三)字第七七號，自訴案號：台
灣台中地方法院八十三年度自更字第一一號），提起上訴，本院判決如左：
    主  文
原判決撤銷，發回台灣高等法院台中分院。
    理  由
本件原判決認定：上訴人即被告庚○○係台中市廣西同鄉會第三屆理事會聘任之業務
幹事，明知霍德馨、廖家驥、王賢賦、潘展酋均非台中市廣西同鄉會之會員，竟於民
國（下同）八十一年十一月間某日，在台中市某處，一次偽造霍德馨、廖家驥、王賢
賦、潘展猷（潘展酋名字誤簽為潘展猷）等人之簽名於「同意保持會籍」明信片，並
於八十一年十一月十六日交由不知情之鄧善宏、謝汝範（以上二人已死亡）、戊○○
、己○○、丁○○呈送第一審法院「風股」八十一年度自字第四一二號偽造公文書案
件而予以行使，足使亦為台中市廣西同鄉會會員之陳華平在該案之訴訟權益蒙受損害
等情；因而撤銷第一審諭知庚○○無罪之判決，改判論處庚○○行使偽造私文書足以
生損害於他人罪刑。復以自訴意旨另稱：被告戊○○、丁○○、己○○、甲○○等四
人，共同參與庚○○偽造上開霍德馨、廖家驥、王賢賦、潘展酋等四人之同意保持會
籍明信片，又與庚○○共同偽造何黃碧蘭、陳惠琴、盧國祥等三人之同意保持會籍明
信片，於第一審法院八十一年度自字第四一二號偽造文書案件審理時，提出該明信片
及文件予以行使，使陳華平在該案之訴訟權益蒙受損害，認被告戊○○等四人及庚○
○犯刑法第二百十六條、第二百十條之行使偽造文書罪嫌部分，經審理結果，認為不
能證明各該被告等犯罪，因而維持第一審諭知被告戊○○、丁○○、己○○、甲○○
等四人無罪之判決（庚○○被訴部分，不另為無罪之諭知），駁回自訴人陳華平該部
分在第二審之上訴。固非無見。
惟查：一、證人霍德馨於原審結證：第一審卷附台中市廣西同鄉會整理小組之明信片
上同意保持會籍欄之簽名「是我的意思，也是我自己簽的沒錯」云云（見原審第三七
六五號上訴卷(四)第三十、三十一頁）。原判決理由第三項之(四)、(五)以上開明信片上霍
德馨三字之署押，與證人霍德馨在原審更審前作證時，在結文及筆錄之簽名，相互對
照，書寫筆法並不相同，而認定該證人上開之證詞為不可採信，及另紙明信片上「廖
家驥」三字亦非霍德馨所簽；但上開明信片上「霍德馨」之簽名，與霍德馨於原審卷
內證人結文及筆錄上簽名之字跡，其書寫筆法有何不同之處？何以認定明信片上「霍
德馨」及「廖家驥」之簽名俱非霍德馨本人所寫？原判決並未敘明其所憑之依據及認
定之理由，自難謂無理由不備之違誤。二、證人王錦鏡於原審法院八十六年度上易字
第二○六八號偽造文書案件審理時，固證稱：「沒有王賢賦這個人，事實上為王寶賦
，可能係筆誤」云云；但台中市警察局西屯區戶政事務所八十一年七月二十二日中市
西屯戶字第三八一二號函覆上訴人陳華平，表示並無王賢賦其人在台中市○○區○○
路六十五巷九十一弄二十六之四號三樓設籍，該函據以查覆之地址與王賢賦同意保持
會籍上所載之地址，並非相同；且自訴人曾於第一審提出記載內容為「王寶賦」委託
「王賢賦」出席整理小組會員大會之「台中市廣西同鄉會（整理小組）委託書」，陳
稱「王賢賦」與「王寶賦」並非同一人等語（見第一審自字第四八四號卷第六十、六
十一、一六四、一六五頁，自更字第一一號卷第三八○、四一五頁）。實情究竟如何
？倘確有「王賢賦」其人，有無於明信片上簽名或委託他人簽名之情事？俱非無疑竇
。原審未遑查明，即憑上開戶政機關之覆函及證人之證供，認定庚○○有該部分之偽
造文書犯行，其調查職責即有未盡。三、原判決認定霍德馨、廖家驥、潘展酋、王賢
賦等四人之明信片上之簽名均係庚○○所偽造，且其上「面送回」三字，與另紙「入
會人員意願調查明信片」影本，均係被告甲○○所寫等情；如果無訛，甲○○於各該
四人之明信片上記載「面送回」及於另紙載稱「入會人員意願調查明信片影本（七人
）其實這些人第二屆末次大會已參加了」之內容，關於霍德馨等四人部分即有虛偽之
情形。則上開偽造明信片上霍德馨等四人之簽名之行為，縱係由庚○○一人為之，其
於完成偽造後，何以交至甲○○手中而由甲○○為上開不實之記載？其為該記載之目
的為何？且該明信片等既由被告等呈送於台灣台中地方法院「風股」審理八十一年度
自字第四一二號偽造文書案件，作為有利於其等之證物，其餘被告戊○○、丁○○、
己○○於將該明信片等呈送法院作為證物前，對其製作內容虛實之認知情形如何？事
實尚未臻明瞭。此與認定被告等有無被訴之偽造私文書罪責，至有關係。原審未予調
查釐清，遽為戊○○、丁○○、己○○、甲○○等四人為有利之認定，自嫌速斷，難
昭折服。四、原判決理由第七項之(四)謂「且經本院前審審理時證人何黃碧蘭證稱：明
信片是伊叫庚○○寫的（見本院八十三年度上訴字第三七六五號卷第四宗第二四頁背
面），核與被告庚○○所供，何黃碧蘭之明信片是甲○○之妻何黃碧蘭叫伊寫的等語
相符（見同上卷第四宗第一五頁背面）」等語；然查原審上開卷宗第二十四頁為何黃
碧蘭證人傳票之送達證書，第十五頁為甲○○供述「何黃碧蘭之簽字是我太太叫我簽
的」等語，並無原判決所引上述何黃碧蘭、庚○○之供述筆錄，且其所認定該部分之
事實，與證人何黃碧蘭於八十四年八月一日在原審所稱「（同意保持會籍之明信片上
何黃碧蘭之簽名）是叫我先生甲○○幫我簽的」（見原審上訴卷(四)第三十四頁反面）
，並不符合，俱有可議。以上諸端，或為上訴人陳華平、庚○○上訴意旨所指摘，或
為本院得依職權調查之事項，應認原判決仍有撤銷發回更審之原因。至於自訴意旨指
被告等偽造何黃碧蘭、陳惠琴、盧國祥等三人名義之明信片部分，基於審判不可分之
關係，應併予發回。又本案陪席法官陳世雄，與原審更審前參與審理之法官陳世雄姓
名相同，但非同一人，附此明。
據上論結，應依刑事訴訟法第三百九十七條、第四百零一條，判決如主文。
中      華      民      國     九十     年      六      月    二十一    日
                              最高法院刑事第十二庭
                                  審判長法官  呂  潮  澤
                                        法官  陳  世  雄
                                        法官  孫  增  同
                                        法官  林  開  任
                                        法官  蕭  權  閔
      右正本證明與原本無異
                                              書  記  官
中      華      民      國     九十     年      六      月    二十八    日


司法院資訊處製作；財團法人民間司法改革基金會備份。
